ACORDAO-COMPLETO-2461989

ACÓRDÃO 489/2022 ATA 2/2022 - PRIMEIRA CÂMARA

VISTOS, relatados e discutidos estes autos de processo de aposentadoria de ex-servidora do Superior Tribunal de Justiça,
ACORDAM os Ministros do Tribunal de Contas da União, reunidos em sessão da Primeira Câmara, diante das razões expostas pelo relator e com fundamento na Constituição Federal, art. 71, III e IX, e na Lei 8.443/1992, arts. 1º, V, e 39, II, em:
9.1. considerar ilegal a concessão de aposentadoria para a sra. Edna Maria Lopes Costa e negar registro ao respectivo ato;
9.2. dispensar a devolução dos valores indevidamente recebidos em boa-fé;
9.3. determinar ao Superior Tribunal de Justiça que adote as seguintes providências, sob pena de responsabilidade solidária da autoridade administrativa omissa:
9.3.1. dê ciência desta deliberação à sra. Edna Maria Lopes Costa no prazo de quinze dias e faça juntar o comprovante de notificação a estes autos nos quinze dias subsequentes e alerte-a de que o efeito suspensivo proveniente da interposição de eventuais recursos não a exime da devolução dos valores percebidos indevidamente após a respectiva notificação, caso os recursos não sejam providos;
9.3.2. suspenda os pagamentos com base no ato ora impugnado no prazo de quinze dias.

Pessoal. Aposentadoria. Adicional por tempo de serviço.

Primeira Câmara

Superior Tribunal de Justiça.

3. Interessados/Responsáveis:
3.1. Interessado: Edna Maria Lopes Costa (XXX.855.281-XX).

13.1. Ministros presentes: Walton Alencar Rodrigues (Presidente), Benjamin Zymler (Relator) e Jorge Oliveira.
13.2. Ministro-Substituto convocado: Augusto Sherman Cavalcanti.
13.3. Ministro-Substituto presente: Weder de Oliveira.

BENJAMIN ZYMLER

Adoto como relatório a instrução a cargo da Secretaria de Fiscalização de Integridade de Atos e Pagamentos de Pessoal e de Benefícios Sociais, à qual manifestou sua concordância o representante do Ministério Público junto ao Tribunal de Contas da União (MPTCU) : 
"INTRODUÇÃO 
1.	Trata-se de ato de concessão de aposentadoria de EDNA MARIA LOPES COSTA no cargo de Técnico Judiciário do Superior Tribunal de Justiça submetido, para fins de registro, à apreciação do Tribunal de Contas da União (TCU) , de acordo com o art. 71, inciso III, da Constituição Federal. 
2.	O ato foi cadastrado e disponibilizado ao TCU por intermédio do Sistema E-Pessoal, na forma da Instrução Normativa TCU 78/2018.
EXAME TÉCNICO  
3.	A aposentadoria se deu na modalidade voluntária, com proventos integrais, calculados com base na última remuneração do cargo em que se deu a aposentadoria, com fundamento no art. 3º da Emenda Constitucional 47/2005.
4.	De acordo com as informações do ato concessório, verifica-se que a interessada implementou os requisitos para se aposentar, visto que possuía idade, tempo de contribuição, de serviço público, de carreira e de cargo requeridos pelo fundamento concessório.
5.	Detectou-se a concessão da vantagem de quintos/décimos, transformada em Vantagem Pessoal Nominalmente Identificada - VPNI, pelo artigo 62-A da Lei 8.112/1990, que merece atenção especial.
[...]
28.	No caso concreto, ao analisar as funções comissionadas exercidas discriminadas no ato, detectou-se que a concessão da vantagem de "décimos" está em consonância com a jurisprudência deste Tribunal e os critérios das Leis 8.911/1994 e 9.624/1998.
29.	Ademais, detectou-se que o tempo de serviço prestado nos períodos de 2/7/1979 a 11/8/1981, 12/8/1981 a 13/3/1984, de 14/3/1984 a 31/12/1989 e de 1º/1/1990 a 12/5/1991 foi averbado para fins de anuênios/quinquênios. Exceto o primeiro período, todos os demais foram prestados na esfera estadual/distrital.
30. 	Segundo jurisprudência deste Tribunal, a exemplo do Acórdão 4322/2015-TCU-Primeira Câmara de relatoria do Ministro Bruno Dantas, são requisitos para a percepção de adicional de tempo de serviço:  (i) o cumprimento do tempo de serviço público pleiteado durante a vigência da legislação que gerou essa vantagem; e (ii) o não rompimento do vínculo jurídico do servidor com a Administração.
31.	Ademais, segundo Acórdão 2305/2007-TCU-Segunda Câmara (Ministro-Relator Ubiratan Aguiar) , é indevido o cômputo de tempo de serviço prestado a Estados ou ao Governo do Distrito Federal para fins de anuênios por servidor que somente ingressou no serviço público federal na vigência da Lei 8.112/1990. Somente fazem jus ao cômputo do tempo de serviço estadual ou municipal, para fins de GATS, os servidores que eram regidos pela Lei 1.711/1952 e na vigência do Decreto 31.922/1952, que regulamentou a concessão da GATS prevista nos arts. 145, inciso XI, e 146, da Lei 1.711/1952.
32.	No caso concreto, constata-se que, ao ingressar no Superior Tribunal de Justiça em 13/5/1991, a servidora já era regida pela Lei 8.112/1990, razão pela qual tais tempos não poderiam ser computados para fins de anuênios/quinquênios, devendo o ato ser apreciado pela ilegalidade.
33.	Nada obstante, deve-se dispensar a devolução dos valores indevidamente recebidos de boa-fé, nos termos do Enunciado 106 da Súmula de Jurisprudência deste Tribunal.
34.	Por fim, vale destacar que o aludido ato deu entrada neste Tribunal há menos de cinco anos, não sendo aplicável, portanto, o procedimento de contraditório e ampla defesa determinado pelo Acórdão 587/2011-TCU-Plenário.
CONCLUSÃO 
35.	A abrangência e a profundidade das verificações levadas a efeito fundamentam convicção de que o ato de aposentadoria deve ser apreciado pela ilegalidade em virtude de: a) averbação para fins de anuênios de tempo de serviço prestado na esfera estadual sem que a servidora esteja vinculada ao regime da Lei 1.711/1952 e na vigência do Decreto 31.922/1952; b) averbação de tempo de serviço prestado na esfera federal quando houve rompimento de vínculo com a administração pública federal.  
PROPOSTA DE ENCAMINHAMENTO 
36.	Ante o exposto, com fundamento nos arts. 71, inciso III, da Constituição Federal, 1o, inciso V, e 39, inciso II, da Lei 8.443/1992 e 260, § 1o, do Regimento Interno do Tribunal de Contas da União, propõe-se:
a)  considerar ilegal e negar o registro do ato constante do presente processo.
b) dispensar o ressarcimento das quantias indevidamente recebidas de boa-fé, consoante o disposto no Enunciado 106 da Súmula de Jurisprudência do TCU;
c) determinar, com fundamento no art. 4º, inciso I, da Resolução TCU 315/2020, ao Superior Tribunal de Justiça que:
c.1) retifique o percentual de anuênios/quinquênios, no prazo de 15 (quinze) dias, contados a partir da ciência desta deliberação, sujeitando-se a autoridade administrativa omissa à responsabilidade solidária, uma vez que não há respaldo na jurisprudência deste Tribunal para averbar para fins de anuênios/quinquênios tempo de serviço na esfera estadual sem que a servidora esteja vinculada ao regime da Lei 1.711/1952 e na vigência do Decreto 31.922/1952 ou averbação de tempo de serviço prestado na esfera federal quando houve rompimento de vínculo com a administração pública federal;
c.2) emita novo ato de aposentadoria e submeta-o a registro deste Tribunal no prazo de 30 (trinta) dias, após corrigidas as falhas que ensejaram na ilegalidade do ato;
c.3) comunique a interessada do teor desta decisão, no prazo de 30 (trinta) dias, alertando-a de que o efeito suspensivo proveniente da interposição de eventuais recursos não a exime da devolução dos valores percebidos indevidamente após a respectiva notificação, caso os recursos não sejam providos;
c.4) no prazo de 30 (trinta) dias, contados da ciência da decisão, envie a este Tribunal documentos comprobatórios de que a interessada está ciente do julgamento deste Tribunal."
É o relatório.

não há.

Procurador Júlio Marcelo de Oliveira.

PESSOAL. APOSENTADORIA. ADICIONAL POR TEMPO DE SERVIÇO CONCEDIDO SOB A ÉGIDE DA LEI 8.112/1990. CÔMPUTO DO TEMPO DE SERVIÇO PRESTADO EM OUTROS ENTES DA FEDERAÇÃO. IMPOSSIBILIDADE. ILEGALIDADE E NEGATIVA DE REGISTRO. DISPENSA DE DEVOLUÇÃO DOS VALORES INDEVIDAMENTE RECEBIDOS. DETERMINAÇÕES.

APOSENTADORIA (APOS)

Secretaria de Fiscalização de Integridade de Atos e Pagamentos de Pessoal e de Benefícios Sociais (Sefip).

Trata-se de processo de aposentadoria da servidora Edna Maria Lopes Costa no cargo de Técnico Judiciário do Superior Tribunal de Justiça (STJ) , com vigência a contar de 9/1/2018.
2. Os pareceres exarados nos autos foram pela negativa de registro da concessão em virtude da utilização de tempo de serviço prestado para o Distrito Federal para fins do pagamento do adicional por tempo de serviço (ATS) .
3. Assiste razão aos pareceres. 
4. A servidora em tela nunca foi regida pela Lei 1.711/1952, no âmbito da União. Seu ingresso no STJ, ocorrido em 1991, deu-se sob a égide da Lei 8.112/1990, que estipulava em sua redação original (grifos acrescidos) :
"Art. 67. O adicional por tempo de serviço é devido à razão de 1% (um por cento) por ano de serviço público efetivo, incidente sobre o vencimento de que trata o art. 40.
[...]
Art. 103.  Contar-se-á apenas para efeito de aposentadoria e disponibilidade:
I - o tempo de serviço público prestado aos Estados, Municípios e Distrito Federal".
5. Houvesse a servidora sido investida no cargo federal na vigência da Lei 1.711/1952, teria sido possível o cômputo do tempo distrital para fins de pagamento do ATS, que não fazia distinção quanto à natureza do tempo de serviço público efetivo, para fins de concessão da vantagem. 
6. Dessarte, é de se negar registro ao ato de aposentadoria representado pelo formulário de pç. 2, situação na qual é aplicável o Enunciado 106 da Súmula de Jurisprudência deste Tribunal para dispensar a devolução dos valores indevidamente recebidos em boa-fé.
Feitas essas considerações, acolho os pareceres e VOTO por que o Tribunal adote a deliberação que ora submeto a este colegiado.
 
TCU, Sala das Sessões, em 8 de fevereiro de 2022.
BENJAMIN ZYMLER 
Relator